臺灣高等法院刑事判決
                                  108年度交上易字第361號
上  訴  人  臺灣基隆地方檢察署檢察官
被      告  許毓麟



            王秀娟


上列上訴人因被告等過失傷害案件，不服臺灣基隆地方法院108
年度交易字第28號，中華民國108年7月4日第一審判決（起訴案
號：臺灣基隆地方檢察署107年度偵字第5580號），提起上訴，
本院判決如下：
    主  文
上訴駁回。
許毓麟緩刑貳年。
    事  實
一、許毓麟於民國107年6月10日下午11時許，駕駛車牌號碼0000
    -00號自用小客車，沿基隆市七堵區明德三路往堵南街中油
    加油站方向行駛，行經基隆市○○區○○街00○0號中油加油站前
    欲左轉堵南街時，理應注意車輛行駛時，駕駛人應注意車前
    狀況，隨時採取必要之安全措施，並應注意車輛行至閃光紅
    燈號誌之岔路口，支道車應暫停讓幹線道車先行，而依當時
    天候晴、夜間有照明、柏油路面乾燥、路面無缺陷、無障礙
    物，視距良好，並無不能注意之情事，竟疏於注意，於通過
    上開岔路口時，未停讓左側幹道車輛先行，即通過上開岔路
    口，適同一時地，王秀娟（所涉過失傷害部分，詳後無罪部
    分所述）駕駛車牌號碼000-0000號自小客車沿基隆市七堵區
    堵南街往大德路方向直行駛來，避煞不及，其所駕自小客車
    車頭與許毓麟駕駛之上揭自小客車左側車身碰撞，致王秀娟
    受有前胸挫傷之傷害。
二、案經王秀娟訴由基隆市警察局第三分局報告臺灣基隆地方檢
    察署檢察官偵查起訴。
    理  由
甲、有罪部分（即被告許毓麟部分）：
壹、程序部分：按被告以外之人於審判外之陳述，雖不符刑事訴
    訟法第 159條之1至第159條之4之規定，而經當事人於審判
    程序同意作為證據，法院審酌該言詞陳述或書面陳述作成時
    之情況，認為適當者，亦得為證據；當事人、代理人或辯護
    人於法院調查證據時，知有第159條第1項不得為證據之情形
    ，而未於言詞辯論終結前聲明異議者，視為有前項之同意，
    同法第 159條之5第1項、第2項有明文規定。查本判決下列
    認定事實所引用之卷證所有證據（供述、文書及物證等），
    均經依法踐行調查證據程序，檢察官、被告許毓麟均未主張
    排除前開證據能力，且迄於本院言詞辯論終結前均未表示異
    議，本院審酌前開證據資料製作時之情況，尚無違法不當及
    證明力明顯過低之瑕疵，其書證部分亦無刑事訴訟法第159
    條之4之顯有不可信之情況與不得作為證據之情形，且均與
    本案具關連性，認以之作為證據應屬適當，故揆諸上開規定
    ，認上揭證據資料均有證據能力。
貳、實體部分：
一、本案認定犯罪事實所憑之證據及理由：上揭事實，業據被告
    許毓麟於原審及本院中均坦承不諱（見原審卷第67、135 頁
    ，本院卷第93頁），核與告訴人王秀娟於警詢、偵查及原審
    理中指述之車禍過程大致相符（見偵字卷第12至13、81頁）
    ，並有醫療財團法人臺灣區煤礦業基金會臺灣礦工醫院107
    年6月19日甲種診斷證明書、道路交通事故現場圖、道路交
    通事故調查報告表（一）、（二）各1份、基隆市警察局道
    路交通事故談話紀錄表2 份；監視器畫面截圖照片6紙、現
    場照片13紙在卷可稽（見偵字卷第17至26、27至33、45至47
    、57至69頁）。復按閃光紅燈表示「停車再開，車輛應減速
    接近，先停止於交岔路口前，讓幹道車優先通行後認為安全
    時，方得續行；且汽車行駛時，駕駛人應注意車前狀況，並
    隨時採取必要之安全措施，道路交通標誌標線號誌設置規則
    第211條第1項、道路交通安全規則第94條第3項分別定有明
    文。本件被告許毓麟領有駕駛執照（見偵字卷第43頁），對
    上揭規定自屬知之甚稔，自應確實遵守。本件道路交通事故
    發生時雖屬夜間，然天候晴，夜間有照明、柏油路面乾燥無
    缺陷、無障礙物且視距良好，並無不能注意之情事，有上開
    道路交通事故調查報告表（一）附卷可憑，詎被告許毓麟竟
    未注意，行經閃光紅燈號誌路口，疏於注意車前狀況，且禮
    讓幹道車先行，致生本件道路交通事故，其就本件事故應負
    過失責任，至為灼然。另本案送交通部公路總局臺北區監理
    所基宜區車輛行車事故鑑定會（下稱基宜區事故鑑定會）鑑
    定後，鑑定結果亦認：被告許毓麟駕駛自小客車，行經閃光
    紅燈號誌岔路口，未注意停讓左方幹道車先行，為肇事之原
    因，此有上開基宜區事故鑑定會107年8月9日基宜區第00000
    00案鑑定意見書在卷可參（見偵字卷第157至161頁），亦徵
    被告許毓麟駕車確有過失。又告訴人王秀娟確因本件交通事
    故受有前開傷害之事實，亦有前開甲種診斷書附卷可佐，故
    被告許毓麟之過失行為與告訴人王秀娟所受之前開傷害間，
    具有相當因果關係，亦堪認定。綜上，足認被告許毓麟前揭
    任意性自白與事實相符，堪以採信，本件事證明確，被告許
    毓麟犯行洵堪認定，應依法論科。
二、論罪：
（一）按行為後法律有變更者，適用行為時之法律。但行為後之
      法律有利於行為人者，適用最有利於行為人之法律，刑法
      第2條第1項定有明文。被告許毓麟行為後，刑法第284條
      之規定業經修正，並經總統於108年5月29日公布，於同年
      月31日施行，修正前刑法第284 條規定「（第1項）因過
      失傷害人者，處6月以下有期徒刑、拘役或5百元以下罰金
      ，致重傷者，處1年以下有期徒刑、拘役或5百元以下罰金
      。（第2項）從事業務之人，因業務上之過失傷害人者，
      處1年以下有期徒刑、拘役或1千元以下罰金，致重傷者，
      處3年以下有期徒刑、拘役或2千元以下罰金」，修正後刑
      法第284條則規定「因過失傷害人者，處1年以下有期徒刑
      、拘役或10萬元以下罰金，致重傷者，處3年以下有期徒
      刑、拘役或30萬元以下罰金」，經比較新舊法結果，修正
      後刑法第284條規定雖未更動過失傷害罪之構成要件及得
      科處之法定刑種，然已將有期徒刑及之罰金刑上限提高，
      並刪除業務過失傷害罪之處罰，自以修正前刑法第284條
      第1項之規定對被告較為有利，依刑法第2條第1項前段規
      定，本件自應適用被告行為時即修正前刑法第284條第1項
      規定處罰。
（二）核被告許毓麟所為，係犯修正前刑法第284 條第1 項前段
      之過失傷害罪。被告許毓麟肇事後，在警方尚未查悉犯罪
      嫌疑人時，即主動向員警自首前情並接受裁判，此有道路
      交通事故肇事人自首情形紀錄表附卷可參（見偵字卷第37
      頁），是被告許毓麟於犯罪未經發覺前，自首並接受裁判
      ，爰依刑法第62條前段規定減輕其刑。
乙、無罪部分（即被告王秀娟部分）：
一、公訴意旨略以：被告王秀娟於事實欄一所示時、地，駕駛車
    牌號碼000-0000號自小客車沿基隆市七堵區堵南街往大德路
    方向直行，亦應注意車輛行至閃光黃燈號誌之岔路口，應減
    速慢行，卻疏未減速，又無不能注意之情事，乃與被告許毓
    麟所駕，行經基隆市○○區○○街00○0號中油加油站前欲左轉堵
    南街之車牌號碼0000-00號自用小客車發生碰撞，致告訴人
    即被告許毓麟受有左側腰部腹部挫傷之傷害，因認被告王秀
    娟涉有刑法第284條第1項前段之過失傷害罪云云。
二、按犯罪事實應依證據認定之，無證據不得認定犯罪事實；不
    能證明被告犯罪者，應諭知無罪之判決，刑事訟訴法第154
    條第2項、第301條第1項分別定有明文。又事實之認定，應
    憑證據，如未能發現相當證據，或證據不足以證明，自不能
    以推測或擬制之方法，以為裁判基礎；且認定犯罪事實所憑
    之證據，雖不以直接證據為限，間接證據亦包括在內，然而
    無論直接或間接證據，其為訴訟上之證明，須於通常一般之
    人均不致有所懷疑，而得確信其為真實之程度者，始得據為
    有罪之認定，倘其證明尚未達到此一程度，而有合理之懷疑
    存在時，尚難為有罪之認定基礎（最高法院40年台上字第86
    號、76年台上字第4986號判例參照）。再刑事訴訟法第161
    條第1項規定：檢察官就被告犯罪事實，應負舉證責任，並
    指出證明之方法。因此，檢察官對於起訴之犯罪事實，應負
    提出證據及說服之實質舉證責任。倘其所提出之證據，不足
    為被告有罪之積極證明，或其指出證明之方法，無從說服法
    院以形成被告有罪之心證，基於無罪推定之原則，自應為被
    告無罪判決之諭知（最高法院92年台上字第128號判例參照
    ）。
三、公訴意旨認被告王秀娟涉犯過失傷害罪嫌，無非係以被告王
    秀娟之供述、告訴人即被告許毓麟之指述、瑞芳礦工醫院10
    7年9月3日診斷證明書、道路交通事故現場圖、道路交通事
    故調查報告表（一) 、（二) 、基隆市警察局道路交通事故
    談話紀錄表、監視器畫面截圖照片、事故現場照片及基宜區
    事故鑑定會107年8月9日基宜區第0000000案鑑定意見書等資
    料，為其主要論據。
四、訊據被告王秀娟固不否認於上揭時、地駕駛車牌號碼000-00
    00號自小客車與告訴人即被告許毓麟所駕車牌號碼0000-00
    號自用小客車發生碰撞，惟堅決否認有何過失犯行，辯稱：
    伊係從402公車站牌總站停車場開車出來右轉堵南街，伊的
    行向號誌為「閃黃燈」，通過路口時有再減速，許毓麟的車
    是從地下道衝出來的，而從地下道出來到本案路口還有一段
    距離，伊的車都已經進入交岔路口，許毓麟才駕車很快的從
    右側衝出來，伊來不及反應；伊的車速很慢，已有減速，時
    速才12公里，並經原審勘驗認定等語，經查：
（一）被告王秀娟所駕車牌號碼000-0000號自小客車與告訴人即
      被告許毓麟所駕車牌號碼0000-00號自用小客車於上開時
      、地發生碰撞乙節，為被告王秀娟不爭執並供陳明確，且
      有道路交通事故現場圖、道路交通事故調查報告表（一)
      、（二) 各1份、基隆市警察局道路交通事故談話紀錄表2
      份；監視器畫面截圖照片6紙、現場照片13紙在卷可稽（
      見偵字卷第19至26、27至33、45至47、57至69頁），固堪
      以認定。
（二）惟按刑法之過失犯，以行為人對於結果之發生，應注意並
      能注意為成立要件，苟行為人縱加注意，仍不能防止其結
      果之發生，即非其所能注意，自難以過失論（最高法院77
      年度台上字第1110號判決意旨參照）。而過失責任之有無
      ，端視行為人是否違反注意義務，對於結果之發生能否預
      見，行為人倘盡最大程度之注意義務，結果發生是否即得
      避免，以為判斷。行為人若無注意義務之違反，固毋庸論
      ，倘結果之發生，並非行為人所得預見，或行為人縱盡最
      大努力，結果仍不免發生，即不得非難於行為人，此乃刑
      法採行意思責任主義及規範責任理論之當然結論。從而，
      被告王秀娟是否確有公訴意旨所指過失傷害之犯行，其前
      提要件端視被告王秀娟駕駛汽車行經肇事地點時，是否確
      有公訴意旨所指違反上開注意義務或其他應行注意義務，
      並致上開事故之發生：
    1.按汽車駕駛人對於防止危險發生之相關交通法令之規定，
      業已遵守，並盡相當之注意義務，以防止危險發生，始可
      信賴他人亦能遵守交通規則並盡同等注意義務。若因此而
      發生交通事故，方得以信賴原則為由免除過失責任（最高
      法院84年台上字第5360號判例參照）。此所謂信賴原則，
      指行為人在社會生活中，於從事某種具有危險性之特定行
      為時，如無特別情事，在可信賴被害者或其他第三人亦會
      相互配合，謹慎採取適當行動，以避免發生危險之適當場
      合，倘因被害者或其他第三人之不適當行動，而發生事故
      造成損害之結果時，該行為人不負過失責任。依此一原則
      ，汽車駕駛人應可信賴參與交通行為之對方，亦將同時為
      必要之注意，相互為遵守交通秩序之適當行為，而無考慮
      對方將會有違反交通規則之不當行為之義務。故汽車駕駛
      人如已遵守交通規則，且為必要之注意，縱有死傷結果之
      發生，其行為仍難認有過失可言（最高法院88年度台上字
      第1852號裁判意旨參照）。易言之，課予汽車駕駛人應注
      意車前狀況、注意安全小心駕駛之義務，無非係為避免發
      生碰撞，危及人車安全，在對於碰撞結果具有預見可能性
      及迴避可能性之情況下，課予駕駛人注意車前狀況之責任
      。參酌上開信賴原則，解釋上對於車前狀況應負注意義務
      者，應係指對於危險結果之發生具有預見及迴避可能性之
      汽車駕駛人而言，倘發生碰撞之結果係由其中一車所造成
      ，而他車駕駛人對此危險歷程及結果，客觀上不能或難以
      預見時，則要無對於他車駕駛人同樣課以此注意義務之餘
      地。
    2.經原審函請基隆市警察局第三分局測量本件事故發生地與
      402 公車總站停車場距離，並勘驗被告王秀娟自用小客車
      行車紀錄器影像結果可知：
    ①影片時間00：00：54（秒），被告王秀娟駕駛之車輛在堵
      南路之道路邊線開始右轉，00：01（分）：14（秒）被告
      王秀娟之車輛行駛至肇事地點且兩車發生碰撞，是從被告
      王秀娟駛出402公車總站停車場至肇事地點間，相隔為20
      秒鐘；而依基隆市警察局108年5月6日基警交字第1080021
      657號函所附之108年5月3日職務報告、道路交通事故現場
      圖（一）及照片所示（見原審卷第87至101頁）：402公車
      總站於堵南路道路邊線之A點（距離本案肇事地點最遠）
      至肇事地點之距離為97.4公尺、402公車總站於堵南路道
      路邊線之B點（距離本案肇事地點最近）至肇事地點之距
      離為85.4公尺，從而，被告王秀娟當時行駛車速約為時速
      15.372公里【計算式為85.4公尺÷20秒×3600秒（即1小時
      ）÷1000＝15.372】至時速17.532公里【計算式為97.4公尺
      ÷20秒×3600秒（即1小時）÷1000＝17.532】。
    ②若以影片時間00：00：58（秒），被告王秀娟駕駛之車輛
      轉正並行駛於堵南街上，於00：01（分）：14（秒）被告
      王秀娟之車輛行駛至肇事地點且兩車發生碰撞加以計算，
      被告駛出402公車總站停車場至肇事地點間，相隔為16秒
      鐘；依據上開警局函文所示，402公車總站於堵南路道路
      邊線之A點（距離本案肇事地點最遠）至肇事地點之距離
      為97.4公尺，402公車總站於堵南路道路邊線之B點（距離
      本案肇事地點最近）至肇事地點之距離為85.4公尺，是被
      告王秀娟當時行駛車速約為時速19.215公里【計算式為85
      .4公尺÷16秒×3600秒（即1小時）÷1000＝19.215】至時速2
      1.915公里【計算式為97.4公尺÷16秒×3600秒（即1小時）
      ÷1000＝21.915】。
    ③是以，被告王秀娟駕車由402公車總站之停車場駛出至駛至
      事故發生地點時，其平均時速至多為21.915公里，速度非
      快，甚低於市區道路之速限甚多，況於影像畫面00：01（
      分）：11（秒），被告王秀娟駕車行駛至行人穿越道時，
      被告王秀娟再為減速，參照原審勘驗筆錄即明（見原審卷
      第136頁），難認被告王秀娟有行經閃光黃燈號誌，疏未
      減速之注意義務違反。再依畫面顯示，00：01（分）：13
      （分），告訴人許毓麟駕車出現於行車紀錄器之螢幕畫面
      右方，旋於00：01（分）：14（秒）即與被告王秀娟所駕
      車輛發生碰撞，考量被告王秀娟客觀上開始得以注意告訴
      人車輛之動態時，其與告訴人車輛之距離已極為接近，且
      兩車復均持續行進中，以致於1 秒後即發生交通事故，則
      被告王秀娟於如此短暫之時間內，能否立即反應煞停汽車
      以避免本件交通事故之發生，實有疑義；況被告王秀娟駕
      車行經本案路口時，其行向為閃光黃燈號誌，核屬「幹道
      」車輛，被告王秀娟復已減速，業如前述，難以預見告訴
      人許毓麟會在無路權之情況下，未注意己屬閃光紅燈號誌
      ，應「停車再開，減速接近，讓幹道車先行」，而直接駛
      入本案交岔路口。且依據前揭勘驗結果，被告王秀娟見到
      告訴人許毓麟所駕車輛出現、發生碰撞，期間僅歷時僅1
      秒，可見被告王秀娟於發現告訴人許毓麟駕車行駛支線道
      行經上開交叉路口時，已採取必要之措施以避免危險發生
      ，卻仍難以避免兩車碰撞之結果，是被告王秀娟對於本件
      交通事故之發生確有可能欠缺預見及迴避可能性，依前揭
      說明意旨，尚難認被告王秀娟有何疏未注意車前狀況之義
      務違反。
（三）另按鑑定機關所為之鑑定，雖足為證據資料之一種，惟其
      證明力如何，法院仍得本於職權予以判斷，不受鑑定結論
      之拘束（最高法院99年度台上字第6293號判決意旨參照）
      ，故審理法院得他項證據資料為判斷者，並無受鑑定機關
      鑑定之拘束。本件事故送基宜區事故鑑定會鑑定後，鑑定
      結果雖認：被告王秀娟駕駛自小客車，行經閃光黃燈號誌
      岔路口，疏為減速接近，注意安全小心駕駛，為肇事次因
      ，有上開基宜區事故鑑定會107年8月9日基宜區第0000000
      案鑑定意見書附卷可查（見偵字卷第157至161頁），然依
      被告王秀娟所提出之行車紀錄器畫面內容，被告王秀娟原
      來車速已非屬快，且於接近本案交岔路口前之行人穿越道
      時，復為減速，其車速已屬適當，已如前述，實難認被告
      王秀娟有疏未減速，注意安全小心駕駛之過失，上開鑑定
      意見，委無可採。
（四）綜上所述，本案既難認被告王秀娟有何公訴意旨所指違反
      未減速慢行或未注意車前狀況之注意義務情節，且本件交
      通事故發生時既係因告訴人許毓麟未依閃光紅燈指示停車
      ，違規駛入上開交岔路口欲為左轉，以致被告王秀娟驟然
      無法反應而肇事，自難認被告王秀娟駕車有何過失，而對
      被告王秀娟以刑法過失傷害罪責相繩。檢察官雖提出前揭
      證據佐證被告涉有過失傷害犯行，惟此等證據固足以證明
      被告王秀娟所駕駛之自用小客車與告訴人所駕自用小客車
      碰撞，並致告訴人受有傷害之事實，然均無法證明被告王
      秀娟確有違反上開注意義務之情事。從而，依檢察官所提
      出之上開證據方法，均不足為被告有罪之積極證明，無從
      說服本院形成被告有罪之確切心證，揆諸前揭規定及說明
      ，本於罪證有疑，利歸被告之證據法則，自屬不能證明被
      告王秀娟犯罪，而應為被告王秀娟無罪之諭知。
丙、上訴駁回：
壹、有罪部分：
一、原審審理結果，認被告許毓麟所犯過失傷害犯行罪證明確，
    而適用修正前刑法第284 條第1 項前段規定，並審酌被告許
    毓麟駕車疏未遵守交通規則，致告訴人王秀娟受有上開身體
    傷害，行為甚有不該，兼衡酌其坦承過失之犯後態度，另參
    酌其自述國小肄業、業工、家境勉持之家庭經濟狀況、告訴
    人所受傷勢等一切情狀，認被告許毓麟犯過失傷害罪，處拘
    役40日，併諭知易科罰金之折算標準，核無認定事實錯誤、
    量刑瑕疵或違背法令之情形，其結論尚無不合。檢察官上訴
    意旨主張被告許毓麟所為，係肇事主因，其自應為其所為擔
    負較重之罪責，原審未審酌上情，其量刑實屬過輕云云，為
    無理由，應予駁回。
二、緩刑：
    末查被告許毓麟前未曾因故意犯罪受有期徒刑以上刑之宣告
    ，有本院被告前案紀錄表在卷可按，其因一時輕忽，致罹刑
    典，且其於上訴後，已與告訴人王秀娟達成和解，告訴人王
    秀娟亦當庭表示願意給予被告機會等情，有和解書及本院審
    判筆錄在卷可憑（見本院卷第81、92頁）。本院審酌上情，
    信認被告許毓麟歷此偵、審訴訟程序及刑之宣告教訓，當知
    所警惕，無再犯之虞，因認其所宣告之刑，以暫不執行為適
    當，爰依刑法第74條第1項第1款規定，予宣告緩刑2 年，以
    啟自新。
貳、無罪部分：
    原審審理結果，認無其他積極證據足資證明被告王秀娟有公
    訴意旨所指之前開過失傷害犯行，而為被告王秀娟無罪之諭
    知，尚無不合。檢察官上訴意旨略以：被告王秀娟於警詢、
    偵查中皆自承當時時速約30公里，且依原審勘驗被告王秀娟
    之行車記錄器影片結果，其應有足夠之時間及空間可防免事
    故發生，惟被告玉秀娟卻疏未注意減速慢行並注意車前狀況
    ，仍貿然跨車道前行，又參以交通部公路總局車輛行車事故
    鑑定覆議會之結果，亦為相同之認定，原審未加審酌，逕認
    被告王秀娟於案發當時行經事發地點已減速慢行，告訴人許
    毓麟猝然左轉為被告王秀娟無從預見等情，似嫌速斷云云。
    惟此業據原審參酌上揭證據資料相互勾稽，於原判決理由欄
    內詳予論述，認被告王秀娟斯時駕車之時速顯非達30公里，
    且已有減至適當車速，並無過失傷害犯行，經核尚無違背經
    驗法則及論理法則。本院衡酌公訴意旨認被告王秀娟所涉上
    揭犯嫌，除檢察官所提上開證據外，別無其他補強證據佐證
    ，檢察官上訴意旨僅係對原審依職權所為之證據取捨以及心
    證裁量為不同之評價，尚難認有理由，應予以駁回。
據上論斷，應依刑事訴訟法第368條，刑法第74條第1項第1款，
判決如主文。
本案經檢察官曾忠己到庭執行職務。
中　　華　　民　　國　　108 　年　　12　　月　　26　　日
                  刑事第十一庭  審判長法　官　楊力進
                              　　    法　官　許文章
                              　    　法　官　沈君玲
以上正本證明與原本無異。
不得上訴。
                                  　　書記官　彭于瑛
中　　華　　民　　國　　108 　年　　12　　月　　26　　日
附錄本案論罪科刑法條全文：
修正前中華民國刑法第284條
因過失傷害人者，處6月以下有期徒刑、拘役或5百元以下罰金，
致重傷者，處1年以下有期徒刑、拘役或5百元以下罰金。
從事業務之人，因業務上之過失傷害人者，處1年以下有期徒刑
、拘役或1千元以下罰金，致重傷者，處3年以下有期徒刑、拘役
或2千元以下罰金。